臺灣臺南地方法院新市簡易庭民事判決
　　　　　　　　　　　　　　　　　 111年度新簡字第280號
原      告  國防部政治作戰局

法定代理人  楊安    
訴訟代理人  林志宏律師                      
被      告  李進雄  

訴訟代理人  李世文律師                      
上列當事人間請求拆屋還地事件，經本院於民國111年9月7日言
詞辯論終結，判決如下
    主      文
被告應將原告所有坐落臺南市○○區○○段000地號土地，如附圖Ａ-B
-C-D-E-F-G-H-I-A連接線所圍區域，面積9.65平方公尺之地上物
拆除，並將上開土地騰空返還原告。
被告應給付原告新臺幣壹萬捌仟參佰陸拾玖元，及自民國一百一
十一年四月一日起至返還前項土地之日止，按月給付原告新臺幣
參佰壹拾陸元。
訴訟費用新臺幣參萬壹仟壹佰玖拾元由被告負擔。
本判決得假執行。但被告如以新臺幣參拾柒萬陸仟元為原告預供
擔保，得免為假執行。
    事實及理由
一、本件原告之法定代理人已於訴訟中異動，並據原告訴訟代理
    人具狀由新任法定代理人聲明承受本件訴訟，及提出委任狀
    及國防部令為憑，是本件原告之訴應由新任之法定代理人楊
    安承受訴訟，合先說明。
二、原告起訴主張：
  ㈠緣臺南市○○區○○段000地號土地(下稱系爭土地)，為原告擔任
    管理機關之國有土地，臺南市○○區○○段000○號(門牌：台南
    市○○區○○路000號)建物(下稱系爭建物)則為被告所有，並於
    建物後方搭建鐵皮建物(下稱系爭鐵皮建物)。嗣經原告向台
    南市新化地政事務所申請鑑界結果，確認系爭鐵皮屋部分坐
    落於系爭土地上，係屬無權占有，屢經原告下級機關與被告
    數度溝通，被告均拒絕自行拆除，為此，依民法第767條第1
    項前段及中段規定，請求被告將內政部國土測繪中心收件日
    期文號民國111年5月30日第0000000000號鑑定圖(以下簡稱
    附圖)所示，面積9.65平方公尺，藍色著色區域之地上物拆
    除騰空，並將占用之土地返還予原告。
  ㈡又被告無權占有系爭土地，原告併依據民法第179條不當得利
    之法律關係，請求被告給付最近五年即106年4月1日起至111
    年3月31日止之不當得利金額。茲參酌土地法第105條準用同
    法第97條規定，以占用面積9.67平方公尺，最近五年內即10
    6年4月1日起至111年3月31日止，系爭土地於106年至108年
    申報地價均為每平方公尺新台幣(下同)7,559元、109年至11
    0年申報地價均為每平方公尺7,659元、111年申報地價為每
    平方公尺7,857元，及系爭土地為空地，周遭大部分為住宅
    ，鄰近中山路則為臺南市新化區繁榮街道，沿線有諸多商家
    、加油站及銀行，向西連接台20線省道，交通及日常機能均
    屬便利，認以申報總地價年息百分之5為標準，計算相當於
    租金之不當得利數額為18,369元。另自111年4月1日至返還
    土地之日止，應按月給付原告之不當得利為316元。
　㈢關於被告抗辯民法第796條之1規定之適用云云，然系爭建物
    逾越地界部分，只須以切割鐵皮及另以鋼架或其他支撐物進
    行支撐及可處理，應不至嚴重損及全部建築物之經濟價值(
    尤其是保存登記之合法建物部分)，且原告本有使用系爭土
    地之整體利益存在，被告徒以越界占用面積僅9.65平方公尺
    ，即主張原告拆除被告建物所受利益甚小，其因此拆除建物
    所需支出之拆除修補費用損害甚大，顯不相當，殊無可取。
    另被告提及拆除占用部分，將使其所有同段246地號土地後
    方梯形畸零地通路過窄，僅1公尺寬，難以利用，然此為被
    告空言主張，再者，上開條文亦不在處理土地畸零地難以利
    用之問題，僅再考量建築物逾越地界部分予以拆除，是否嚴
    重造成經濟價值減損、滅失，而有相鄰關係土地所有人間利
    益或公共利益失衡之情形，被告以上述事由，作為應得不拆
    除逾越地界部分建物，而可繼續占用系爭土地之理由，非民
    法第796條之1規範所欲容許。　　　　　
　㈣聲明：如主文第1、2項所示。
三、被告答辯略以：
  ㈠否認被告所有之建物已越界占用系爭土地。新化地政事務所
    於84年已就新化區新水段之土地進行重測，予以丈量標定界
    址後，被告方於85年間興建系爭359建號建物與後方加蓋鐵
    皮屋，嗣於86年間完工並取得使用執照，被告興建建築物時
    已確認四鄰界址，並向後退縮以留緩衝之餘地，應無占用鄰
    地之虞。雖原告於105年及108年間，兩次申請上開地政事務
    所複丈鑑界，但兩次標的之界址竟誤差3米有餘，其正確性
    已屬可疑，故原告以此主張被告之建物越界占用系爭土地，
    自非可信。
　㈡本件依內政部國土測繪中心之鑑定書暨其附圖，固認為被告
    所有門牌號碼為臺南市○○區○○路000號建物(含未辦保存登記
    部分)屋簷及鐵皮牆壁外緣逾越使用系爭土地，面積為9.65
    平方公尺。然系爭土地原為原告所屬之眷舍，與被告房屋間
    存在圍牆與溝渠為界，易致誤認該圍牆即為界址。被告所有
    之564號建物係合法建物，而附圖之H點已侵入被告合法建物
    部分，當可推知係當年鑑測技術之誤差所致，被告善意信賴
    當時地政機關鑑測之標定點，即不存在故意或重大過失而逾
    越系爭地界建築房屋之事。
　㈢又被告占用系爭土地面積僅占系爭土地面積5%，而以系爭土
    地近似三角形之畸零地，須與同為原告管理之同段326、327
    地號整合使用，三筆土地加總面積達973.97平方公尺，則被
    告占用面積僅三筆土地面積1%。況三筆土地為住宅區，以建
    蔽率60%，法定空地應為389.588平方公尺，則被告占用面積
    僅法定空地2.48%，故系爭建物越界所佔用原告管理之土地
    比例甚少。再者，被告所有之同段246地號土地，後方之未
    辦保存登記建物係作為倉庫使用，該鐵皮建物外緣最窄處，
    與同段284地號、296地號之地籍線，現約有2米寬之通道可
    供通行，如拆除占用部分，不僅造成後方梯形畸零地通路過
    窄，僅1公尺寬，形同無法使用，合法建物後陽台亦需全部
    拆除，系爭土地現況為閒置荒地，近年申報地價每平方公尺
    為7,857元，較諸原告因拆除被告建物所受之利益，與被告
    因拆除建物而需支出之拆除及修補費用，以及造成社會經濟
    成本耗損相較，客觀上已顯不相當，有違物盡其用之公共利
    益及當事人利益，請予斟酌民法第796條之1第1、2項規定，
    免除被告拆屋還地之義務，被告亦願以合理價格購買越界部
    分土地或支出償金。
　㈣聲明：原告之訴駁回；如受不利判決，願供擔保請准宣告免
    為假執行。　　
四、得心證之理由：
  ㈠按所有人對於無權占有或侵奪其所有物者，得請求返還之。
    對於妨害其所有權者，得請求除去之。有妨害其所有權之虞
    者，得請求防止之，民法767條定有明文。
　㈡本件原告主張系爭土地為其所管理，相鄰土地則為被告所有
    之系爭建物及於系爭建物後方搭建之系爭鐵皮建物，系爭建
    物及系爭鐵皮建物均已越界占系爭土地乙節，業據提出土地
    登記第二類謄本、建物登記第二類謄本、現場照片及新化地
    政事務所土地複丈成果圖為憑。被告雖不爭執原告管理系爭
    土地之權能，及系爭建物與後方系爭鐵皮建物均為其所有，
    但以土地曾經轄區地政事務所鑑界，二次複丈結果不同，否
    認上開建物均越界占用系爭土地云云。但經本院會同兩造及
    內政部國土測繪中心派員至現場履勘，並囑託該中心測量勘
    驗結果，被告所有系爭建物之陽台及系爭鐵皮建物確均越界
    占用原告管理之系爭土地，其位置如附圖Ａ-B-C-D-E-F-G-H-
    I-A連接線所圍區域，面積為9.65平方公尺，此有本院現場
    勘驗筆錄及內政部國土測繪中心發函檢附之土地鑑定書圖附
    卷可佐（見卷第31至38頁），可認原告主張被告所有之上開
    建物均已越界占用系爭土地，核屬真實可採。
  ㈢被告知悉上開勘測果後，以其並非故意逾越地界，及原告拆
    除地上物可得利益相較於被告因此所受損害為小，抗辯本件
    應有民法第796條之1之適用。然查，被告於系爭建物後方陽
    台搭建屋簷及搭建系爭鐵皮建物，縱非故意越界占用系爭土
    地，但系爭建物越界占用系爭土地，僅為後方搭建陽台之部
    分屋簷(參見111年度新司簡調字第173號卷第25頁照片鉛筆
    圈出)，拆除該部分，顯不影響系爭建物之結構與居住安全
    。至於系爭鐵皮建物，為未辦保存登記建物，非屬合法建物
    。且建築結構為鐵皮，並非鋼構，拆除施工難度不高，相較
    於系爭土地遭占用後，所有權人對於占用部分無法行使所有
    權而受之損害，顯無因此免除被告拆除全部或一部占用地上
    物之必要。及履勘時，系爭鐵皮建物堆放機具及材料，供工
    廠使用，拆除越界部分僅工廠使用空間減少，但與公眾事務
    無關，不涉及公共利益，故被告抗辯應適用民法第796條之1
    規定，免除拆其除越界占用部分之抗辯，不予憑採。　
  ㈣綜上調查，被告所有之系爭建物及系爭鐵皮建物如附圖Ａ-B-C
    -D-E-F-G-H-I-A連接線所圍區域，面積9.65平方公尺之地上
    物坐落於原告管理之系爭土地上，且被告並未提出有何占用
    之正當權源，則原告本於所有權之法律關係，請求被告將上
    開占用之地上物拆除，並將土地交還原告，於法自屬有據，
    應予准許。
五、次按無法律上之原因而受利益，致他人受損害者，應返還其
    利益，雖有法律上之原因，而其後已不存在者，亦同，民法
    第179條定有明文；又被告無權占有原告之土地，可能獲得
    相當於租金之利益，為社會通常之觀念。而城市地方房屋之
    租金，以不超過土地及其建築物申報總價年息10%為限。約
    定房屋租金，超過前項規定者，該管直轄市或縣（市）政府
    得依前項所定標準強制減定之，則為土地法第97條定有明文
    。所謂年息10% 為限，乃指基地租金之最高限額而言，並非
    必須照申報價額年息10% 計算之，尚須斟酌基地之位置，工
    商業繁榮之程度，使用人利用基地之經濟價值及所受利益等
    情，以為決定。查被告無權占有系爭土地面積為9.65平方公
    尺，再據被告陳報系爭建物及系爭鐵皮建物均於86年間興建
    完成，原告僅請求起訴當月往前回溯五年內之不當得利，尚
    無不合。及依卷附之地價第二類謄本，系爭土地自106年1月
    起至108年1月，申報地價均為每平方公尺7,559元，於109年
    1月及110年1月調整申報地價為每平方公尺7,659元，於111
    年1月調整申報地價為每平方公尺7,857元，及審酌系爭土地
    位於新化市核心區域，周遭環境商店林立，生活機能便利，
    交通便捷，及整體經濟價值及所受利益等因素，認以系爭土
    地申報總價年息百分之6計算相當於租金之損害，尚屬合理
    ，原告僅請求按年息百分之5計算，請求給付相當於租金之
    不當得利金額為18,369元【詳計算式】，另自111年4月1日
    至返還土地之日止，應按月給付原告之不當得利系為316元
    ，尚屬合理，應予准許。
六、綜上所述，被告所有系爭建物及系爭鐵皮建物，已越界占用
    原告管理之系爭土地，占用位置如附圖Ａ-B-C-D-E-F-G-H-I-
    A連接線所圍區域，面積則為9.65平方公尺。原告依據所有
    權之法律關係，請求被告將上開越界占用之地上物拆除，並
    將土地騰空返還原告，併依不當得利之法律關係，請求被告
    給付五年內之不當得利18,369元，及自111年4月1日起至返
    還上開土地之日止，按月給付原告316元，均為有理由，應
    予准許。
七、末按訴訟費用，由敗訴之當事人負擔。法院為終局判決時，
    應依職權為訴訟費用之裁判，此民事訴訟法第78條及第87條
    第1項定有明文。本件訴訟除原告支出第一審裁判費用4,190
    元及測量費用27,000元，兩造並無其餘費用支出，是本件訴
    訟費用額確定為31,190元，並應由敗訴之被告負擔。及本件
    係依民事訴訟法第427條第1項規定，適用簡易程序之簡易事
    件，所為被告敗訴之判決，依同法第389條第1項第3款職權
    宣告假執行。另被告陳明願供擔保請准免為假執行，核無不
    合，併酌定相當擔保准許之。
八、據上論結，本件原告之訴為有理由，依民事訴訟法第436條
    第2項、第78條、第87條第1項、第389條第1項第3款、第392
    條第2項，判決如主文。　　
中　　華　　民　　國　　111 　年　　10 　　月　　14 　日
                  臺灣臺南地方法院新市簡易庭
　　　　　　　　　　　　　　　　　法  官　許蕙蘭
計算式(小數點以下四捨五入)：
⒈7,5599.655％(2＋9/12)=10,029.848元≒10,030
⒉7,6599.655％2年=7,390.935元≒7,391
⒊7,8579.655％(3/12)=947.75元≒948　　　　　　　　　　　　　　　
上為正本係照原本作成。
如不服本判決，應於送達後20日內，向本院提出上訴狀並表明上
訴理由，如於本判決宣示後送達前提起上訴者，應於判決送達後
廿日內補提上訴理由書（須附繕本）。如委任律師提起上訴者，
應一併繳納上訴審裁判費。
中　　華　　民　　國　　111 　年　　10 　　月　 14　　日
 　　　　　　 　　　　　　　　　　書記官  柯于婷